ACORDAO-COMPLETO-2534513

ACÓRDÃO 925/2022 ATA 15/2022 - PLENÁRIO

VISTOS, relatados e discutidos estes autos Representação formulada pela Empresa Top Vision Sistemas de Segurança Ltda. acerca de possíveis irregularidades ocorridas no Registro de Preços 238/ADLI-1/Sede/2021, promovido pela Empresa Brasileira de Infraestrutura Aeroportuária - Infraero, visando a contratação de empresa para manutenção e execução das cercas patrimoniais e não patrimoniais dos aeroportos de Macapá/AP, Corumbá/MS, Campo Grande/MS, Jacarepaguá/RJ, Santarém/PA, Marabá/PA, Belém/PA e Congonhas/SP, com valor estimado de R$ 19.561.440,05,
ACORDAM os Ministros do Tribunal de Contas da União, reunidos em sessão de Plenário, com fundamento nos arts. 1º, inciso I, da Lei 8.443/1992, em:
9.1. conhecer da presente representação, satisfeitos os requisitos de admissibilidade previstos no art. 87, § 2º, da Lei 13.303/2016, c/c o art. 237, inciso VI, do Regimento Interno deste Tribunal, para, no mérito, considerá-la parcialmente procedente;
9.2. indeferir o pedido de medida cautelar;
9.3. determinar à Empresa Brasileira de Infraestrutura Aeroportuária (Infraero) , com fundamento no art. 4º, inciso I, da Resolução - TCU 315/2020, que se abstenha de autorizar adesões à ata de registro de preços decorrente da Licitação Eletrônica 238/ADLI-1/Sede/2021;
9.4. dar ciência à Empresa Brasileira de Infraestrutura Aeroportuária (Infraero) , com fundamento no art. 9º, inciso I, da Resolução - TCU 315/2020, para que sejam adotadas medidas internas com vistas à prevenção de outras ocorrências semelhantes, de que a ausência de Estudo Técnico Preliminar como suporte ao Projeto Básico/Termo de Referência na Licitação Eletrônica 238/ADLI-1/Sede/2021 afronta o art. 42, inciso VIII, da Lei 13.303/2016;
9.5. dar ciência desta deliberação à representante e à Empresa Brasileira de Infraestrutura Aeroportuária (Infraero) , para conhecimento; e
9.6. arquivar os presentes autos.

Representação acerca de possíveis irregularidades em registro de preços visando a contratação de empresa para manutenção e execução das cercas patrimoniais e não patrimoniais dos aeroportos de Macapá/AP, Corumbá/MS, Campo Grande/MS, Jacarepaguá/RJ, Santarém/PA, Marabá/PA, Belém/PA e Congonhas/SP.

Empresa Brasileira de Infraestrutura Aeroportuária - Infraero.

3. Representante: Top Vision Sistemas de Segurança Ltda. (CNPJ 01.702.755/0001-09).

13.1. Ministros presentes: Bruno Dantas (na Presidência), Walton Alencar Rodrigues, Benjamin Zymler, Vital do Rêgo e Antonio Anastasia.
13.2. Ministros-Substitutos convocados: Augusto Sherman Cavalcanti (Relator), Marcos Bemquerer Costa e Weder de Oliveira.

ACORDAO-COMPLETO-2538239

Acórdão 1584/2022 - Plenário

AUGUSTO SHERMAN

Adoto como relatório a instrução lançada aos autos pela Secretaria de Controle Externo de Aquisições Logísticas - Selog, que contou com a anuência do dirigente da unidade técnica (peças 37-38) :
	A. Identificação do Processo

	TC Processo 003.478/2022-0
	Indeferimento de cautelar; mérito: parcialmente procedente; ciência

	Unidade Jurisdicionada
	Uasg

	Empresa Brasileira de Infraestrutura Aeroportuária - Infraero
	Não se aplica

	Representante
	CNPJ
	Documento de Identificação

	Top Vision Sistemas de Segurança Ltda.
	01.702.755/0001-59
	Não veio aos autos

	Objeto da Contratação

	Registro de Preços visando à contratação de empresa para manutenção e execução das cercas patrimoniais e não patrimoniais dos aeroportos de Macapá/AP, Corumbá/MS, Campo Grande/MS, Jacarepaguá/RJ, Santarém/PA, Marabá/PA, Belém/PA e Congonhas/SP.

	Procedimento Auxiliar de Contratação  
	Modalidade  
	Número do Certame

	Não se aplica
	Licitação Eletrônica
	238/ADLI-1/Sede/2021

	Modo de Disputa
	Critério de Julgamento

	Aberto
	Menor preço global por lote

	Vigência
Das atas de registro de preços (ARP) : doze meses improrrogáveis (peça 4, p. 32) 
	Valor Estimado
R$ 19.561.440,05

	Legislação que Rege o Certame

	Lei 13.303/2016 (Lei das Estatais) e Regulamento próprio da entidade

	Fase do Certame

	A fase de disputa foi encerrada com a seguinte situação em relação a cada um dos lotes, conforme consulta realizada ao site de licitações do Banco do Brasil (www.licitacoes-e.com.br) em 28/3/2022 (peça 36) :
	Lote
	Aeroporto
	Valor estimado (R$) 
	Valor arrematado (R$) 

	1
	Aeroporto Internacional de Macapá/AP - SBMQ
	3.241.883,90
	Fracassado

	2
	Aeroporto Internacional de Corumbá/MS - SBCR
	3.092.999,05
	Fracassado

	3
	Aeroporto Internacional de Campo Grande/MS - SBCG
	3.092.999,05
	3.092.999,05

	4
	Aeroporto de Jacarepaguá/RJ - SBJR
	2.141.296,21
	Fracassado

	5
	Aeroporto de Santarém/PA - SBSN
	1.948.572,95
	1.905.472,95

	6
	Aeroporto de Marabá/PA - SBMA
	1.948.572,95
	1.905.572,95

	7
	Aeroporto Internacional de Belém/PA - SBBE
	1.948.572,95
	1.869.990,00

	8
	Aeroporto de Congonhas/SP - SBSP
	2.146.542,99
	2.146.542,99

	Total
	19.561.440,05
	
Consultado o processo em que tramita a licitação 238/ADLI-1/Sede/2021, por intermédio de link disponibilizado pela Infraero (peça 24, p. 15) , constatou-se que o último ato interno produzido consistiu no Parecer Sede-PAR-2022/00213, de 14/3/2022, que concluiu pela inabilitação de quatro empresas (peça 31, p. 48-51) , do qual decorre que as atas de registro de preços decorrentes do certame ainda não foram assinadas.

	B. Histórico

	O representante alegou que a Infraero, em razão de não ter realizado estudo técnico preliminar à licitação, optou pelo uso da tecnologia de "concertinas" para atender suas necessidades de cercamento dos aeroportos em questão, tratando-se de solução arcaica, obsoleta e mais onerosa, da qual resultaria um prejuízo de R$ 7,29 milhões para a administração.
Presentes os requisitos de admissibilidade, concluiu-se em instrução inicial (peças 12-13) pela presença do pressuposto do perigo da demora, em razão de que as ARP estavam na iminência de serem assinadas, porém, à falta de informações sobre a essencialidade dos serviços bem como acerca da existência de cobertura contratual do objeto e à conveniência ou oportunidade de prorrogação, que não seria possível concluir sobre o perigo da demora reverso, para o que se propôs diligência à Unidade Jurisdicionada.
No tocante à alegação do representante, conquanto o ato antieconômico decorrente da solução adotada na contratação não tenha sido devidamente evidenciado, considerou-se, à falta de estudo técnico preliminar para dar suporte ao projeto básico (termo de referência) da licitação, que havia plausibilidade jurídica na argumentação. Diante dos fatos, se propôs oitiva prévia da Infraero para que se manifestasse quanto à ausência de ETP no certame, juntamente com diligência para que encaminhasse cópia de toda a documentação processual.
O relator acatou as propostas da Unidade Técnica, conforme despacho na peça 14. Promovidas então oitiva prévia e diligência quanto às alegações do representante, passa-se a analisar as respostas apresentadas, tópico a tópico, conforme transcrição/contextualização a seguir. 

	C. Histórico de Comunicações

	Despacho do Relator
	Peça 14
	14/3/2022

	Ofícios Encaminhados pelo TCU

	À entidade
	Ofício 10327/2022-TCU/Seproc, de 14/3/2022 (peça 19) ; e
Ofício 10326/2022-TCU/Seproc, de 14/3/2022 (peça 20) 

	D. Documentos Apresentados em Resposta à Oitiva

	Pela Unidade Jurisdicionada

	Manifestação prévia da Infraero, por intermédio do Ofício Sede-OFI-2022/02015 e do Despacho Sede-DES-2022/04798 (peças 15 e 16) , repetidos nas peças 25 e 29; e
Manifestação da Infraero, por intermédio do Ofício Sede-OFI-2022/0227, do Despacho Sede-DES-2022-05272, no qual consta um link para acesso integral aos autos do processo Sede-ADM-2021/02883, em que tramita a licitação, e do Ofício Sede-OFI-2022-02239 (peças 23-24 e 34) , acompanhados de memorando e despacho interno tratando do atendimento da oitiva e da diligência do Tribunal (peças 26-27) e de cópia do processo licitatório (peças 17, 28, 30-33) , sendo suficientes as peças 30-33, porquanto as peças 17 e 28 incorrem em repetições parciais das páginas dos autos.

	E. Medida Cautelar - Avaliação dos Pressupostos

	Perigo da Demora

	Há decisão judicial ou administrativa, sem especificação de prazo, para suspender o andamento do processo licitatório ou a contratação?
	Não

	A ata de registro de preços decorrente do certame já foi assinada?
	Não

	O contrato decorrente da ata de registro de preços (que, porventura, seja objeto da representação/denúncia) já foi assinado?
	Não

	A ata de registro de preços decorrente do certame ainda possui saldo que permita novas contratações pelo órgão gerenciador ou por eventuais adesões?
	Não se aplica

	Análise:

	Está configurado o pressuposto do perigo da demora em razão de que as atas de registro de preços relativas aos lotes arrematados devem estar na iminência de serem assinadas. 

	Perigo da Demora Reverso

	O serviço/bem é essencial ao funcionamento das atividades da Unidade Jurisdicionada
	Sim

	A Unidade Jurisdicionada entidade está coberta contratualmente pelo serviço com razoável vigência (há a possibilidade de voltar a fase ou refazer o certame, a depender da consequência da concessão de cautelar no caso concreto) ou admite prorrogação excepcional?
	Não

	Caso haja a possibilidade de manutenção do contrato com a atual prestadora dos serviços, as condições dessa contratação seriam melhores (menor preço e atendimento satisfatório) que o que se está em vias de contratar?
	Não se aplica

	Análise:

	Está configurado o pressuposto do perigo da demora reverso em razão de que os serviços a serem contratados são considerados essenciais ao funcionamento das atividades dos aeroportos e a Infraero não possui cobertura contratual vigente para realizá-los (peça 24, p. 4-6) .

	Plausibilidade Jurídica

	A Unidade Jurisdicionada está sujeita aos normativos supostamente infringidos?
	Sim

	Há plausibilidade nas alegações do representante ou nas verificações realizadas pela Unidade Técnica?
	Sim

	Há indício de sobrepreço ou superfaturamento?
	Não

	Há grave risco de lesão ao erário, inexecução ou execução insatisfatória do objeto?
	Não

	Análise quanto à plausibilidade jurídica e quanto à necessidade de adoção de medida cautelar:

	I. Diligência
Item a: informe e justifique se serviço a ser contratado é essencial ao funcionamento das atividades dos aeroportos e informe se a entidade está coberta contratualmente pelo serviço objeto da referida licitação e, em caso positivo, preste as seguintes informações/documentos acerca do contrato atual: i) o prazo de vigência; ii) se o contrato admite prorrogação excepcional; e iii) se as condições dessa contratação são melhores (menor preço e atendimento satisfatório) que o que se está em vias de contratar;
Manifestação da Unidade Jurisdicionada (peça 24, p. 4-6) :
a) os serviços a serem contratados são essenciais ao funcionamento das atividades dos aeroportos, e o processo de contratação teve como base os seguintes normativos:
a.1) Regulamento Brasileiro da Aviação Civil - RBAC107 - dispõe sobre Segurança da Aviação Civil contra Atos de Interferência Ilícita - Operador de Aeródromo, cujo item 107.67, ao tratar das barreiras de segurança, estabelece que (destaques no original) :
O operador de aeródromo deve implantar barreiras de segurança que sejam capazes de dissuadir e dificultar o acesso não autorizado de pessoas às áreas delimitadas pelo perímetro operacional (lado ar) e suas subáreas, áreas controladas e áreas restritas de segurança. (1) As barreiras de segurança devem apresentar as seguintes características gerais: (i) possuir elementos construtivos para: (A) dificultar a passagem por cima; (B) resistir à pressão para dobrá-las ou cortá-las; e (C) impedir que se passe por baixo;
a.2) . Decreto 7.168, de 5/5/2010, que dispõe sobre o Programa Nacional de Segurança da Aviação Civil Contra Atos de Interferência Ilícita (PNAVSEC) , o qual deve ser cumprido por todos os segmentos do Sistema de Aviação Civil, cujo art. 46, tratando de barreiras de segurança (cercas, edificações e barreiras naturais) , estabelece que:
Art. 46. Os aeródromos devem possuir barreiras de segurança, constituídas basicamente por cercas patrimoniais e operacionais ou outros dispositivos que impeçam o acesso indevido ao lado ar ou a outras ARS, meios para a vigilância de seus perímetros e procedimentos de pronta resposta.
b) quanto à existência de cobertura contratual atual e às questões subsequentes, elas não se aplicam ao caso, posto que a contratação em comento não se destina à substituição de contratos, mas à reparação de trechos de cercas que apresentam condição deteriorada e que comprometem a operacionalidade e a segurança no movimento de aeronaves nos aeroportos, bem como, à execução de novos cercamentos em trechos apontadas em Relatório de Inspeção Aeroportuária (RIA) pela ANAC.
Item b: encaminhe cópia integral dos autos em que foi processada a chamada fase interna da licitação, desde o documento de formalização da demanda até a divulgação do edital, assim como, de outros possíveis elementos que possam ter balizado as soluções tecnológicas adotadas no certame.
Manifestação da Unidade Jurisdicionada (peça 24, p. 15) :
a) considerando a natureza ostensiva do processo Sede-ADM-2021/02883, que agrupa os documentos de instauração do objeto até a fase atual da licitação, encaminhou link para acesso aos autos.
Análise:
Prestadas as informações sobre a essencialidade dos serviços e a ausência de cobertura contratual, disponibilizado link para acesso ao processo licitatório, além de terem vindo aos autos cópia das peças processuais (peças 30-33) , tem-se por atendida a diligência do Tribunal.
II. Oitiva
Item a: ausência de Estudo Técnico Preliminar como suporte ao Projeto Básico (Termo de Referência) da licitação, contrariando o §1º, inciso I, alínea "b", do art. 42 da Lei 13.303/2016, combinado com o inciso VIII do mesmo artigo;
Contextualização:
Em razão de o representante ter alegado que a opção da Infraero pelo uso da tecnologia de "concertinas" para atender as necessidades de cercamento dos aeroportos em questão, porquanto se tratava de solução arcaica, obsoleta e mais onerosa para a administração, decorria da ausência de estudo técnico preliminar à licitação.
Manifestação da Unidade Jurisdicionada sobre os indícios de irregularidades (peça 24, p. 2-11) :
a) a contratação em tela visa à reparação de trechos de cercas que apresentam condição deteriorada e que comprometem a operacionalidade e a segurança no movimento de aeronaves dos aeroportos abrangidos, bem como a execução de novos cercamentos em trechos apontados em Relatório de Inspeção Aeroportuária da ANAC;
b) o próprio objeto da licitação, qual seja a contratação de empresa para manutenção e execução das cercas patrimoniais e não patrimoniais dos aeroportos relacionados no edital deixa claro que os serviços se destinam à manutenção e à execução de cercas, enquadrados como serviços comuns, não carecendo de projetos, anteprojetos e até mesmo estudos preliminares, uma vez que os serviços são de manutenção e não de novas instalações. Como a contratação não se destina a novas instalações, mas sim para manutenção e substituição de barreiras de segurança existentes, conforme se extrai das justificativas apresentadas (peça 30, p. 2-12) , entendemos não ser necessário estudo preliminar;
c) para a pretensão de contratação em exame, pelo Sistema de Registro de Preços, a área requisitante, considerada a natureza singular do objeto, integrou tão somente o Termo de Referência, entendendo-o suficiente para permitir a compreensão do escopo dos serviços, com prazo de execução exíguo. Nessa perspectiva técnica, o TR delimitou as necessidades da Infraero, de modo que a contratação fosse estruturada com os elementos suficientes para a adequada execução dos serviços;
d) a Lei 13.303/2016 não relativiza a exigência de ETP para os serviços de engenharia de baixa complexidade, porém, por analogia, a nova Lei Geral de Licitações, Lei 14.333/2021 (§3º do art. 18) , excepciona que, tratando-se de estudo técnico preliminar para contratação de serviços comuns de engenharia, se justificada pela unidade técnica, a especificação do objeto poderá ser realizada apenas em termo de referência;
e) ainda que fosse viável uma nova solução tecnológica, ela teria que ser aplicada a toda extensão do sítio aeroportuário, quando então seria de fato necessário um estudo preliminar acerca dos valores de investimentos e de manutenção;
f) os serviços são essenciais para o funcionamento das atividades dos aeroportos, e a contratação almejada teve como base o Regulamento Brasileiro da Aviação Civil - RBAC 107, que dispõe sobre Segurança da Aviação Civil contra Atos de Interferência Ilícita - Operador de Aeródromo; e o Decreto 7.168/2010, que dispõe sobre o Programa Nacional de Segurança da Aviação Civil Contra Atos de Interferência Ilícita (PNAVSEC) ;
g) as barreiras de segurança são dispositivos essenciais para proteção da aviação civil contra atos de interferência ilícita, por isso o aeródromo deve dispor de muros, cercas e outros dispositivos utilizados para delimitar um perímetro e que sejam capazes de dissuadir o acesso não autorizado. Não se sustenta a argumentação do representante, quanto à adoção de outra solução tecnológica (não identificada por ele) , porque os normativos que regulamentam essa barreira de segurança (cercas patrimoniais) já retratam a concepção adequada e suficiente para a finalidade a que se destina;
h) diferentemente da afirmação do Representante, a solução adotada pela Infraero não é arcaica nem ultrapassada, porquanto está prevista nos regulamentos sobre barreiras de segurança. Ademais, a solução de cerca com concertinas pode ser complementada com outros dispositivos que impedem o acesso indevido ao lado ar ou a outras ARS (Área Restrita de Segurança) , tanto é que, na prática, a Infraero trabalha com soluções combinadas, utilizando vigilância por rondas, monitoramento eletrônico, inspeções; e
i) em razão da alegação do representante de ter havido sobrepreço na contratação, esclarece-se que a precificação dos valores globais de cada lote foi baseada no Sistema Nacional de Pesquisa de Custos e Índices da Construção Civil - SINAPI, por unidade da federação. Foram considerados apenas percentuais de mão de obra horistas, que melhor representam a realidade da execução do escopo previsto, envolvendo serviços de menor porte com contratação de mão de obra local. Ademais, a Infraero, orientada pela Lei 13.161/2015, avaliou a situação mais vantajosa para cada aeroporto em relação à contratação da mão de obra sob desoneração ou não do INSS.
Análise:
A par das disposições regulamentares trazidas pela Infraero em sua defesa, quais sejam o item 107.67 do Regulamento Brasileiro de Aviação Civil - RBAC 107 e o art. 46 do Decreto 7.168/2010, que seguem transcritos para melhor compreensão, não se conseguiu extrair delas que a opção pela utilização de cercas de segurança com concertinas decorre de exigência legal e/ou é a melhor solução de barreira de segurança para os aeroportos:
Regulamento Brasileiro da Aviação Civil - RBAC 107
Item 107.67. Barreira de Segurança. 
 (a) O operador de aeródromo deve implantar barreiras de segurança que sejam capazes de dissuadir e dificultar o acesso não autorizado de pessoas às áreas delimitadas pelo perímetro operacional (lado ar) e suas subáreas, áreas controladas e áreas restritas de segurança.
 (1) As barreiras de segurança devem apresentar as seguintes características gerais:
 (i) possuir elementos construtivos para:
 (A) dificultar a passagem por cima;
 (B) resistir à pressão para dobrá-las ou cortá-las; e 
 (C) impedir que se passe por baixo;
 (...) 
Decreto 7.168, de 5/5/2010
Art. 46. Os aeródromos devem possuir barreiras de segurança, constituídas basicamente por cercas patrimoniais e operacionais ou outros dispositivos que impeçam o acesso indevido ao lado ar ou a outras ARS, meios para a vigilância de seus perímetros e procedimentos de pronta resposta.
No entanto, identificou-se no Memorando SBCR-MEM-2021-14, da Superintendência do Aeroporto Internacional de Cuiabá para a Superintendência de Engenharia da Infraero, uma justificativa de natureza ambiental para a utilização das concertinas, que, pelo menos em tese, deve se aplicar aos demais aeroportos abrangidos pela licitação (peça 30, p. 208-209) :
O Programa de Gerenciamento do Risco da Fauna - PGRF, de SBCR, descreve que, em cercas operacionais, devem ser evitados o uso de arames farpados esticados horizontalmente, devendo ser dada prioridade ao uso de concertina. Concertinas sobre a cerca diminuem a probabilidade de uso do local para pouso por aves de médio e grande portes, devido ao posicionamento dos anéis perpendicular à cerca e à sua instabilidade. o mesmo programa descreve que, quando observadas falhas nas telas da cerca operacional que possibilitam a passagem de fauna terrestre, estas devem ser imediatamente reparadas com fechamento do vão de passagem.
Diante dessa informação técnica acerca da proteção da fauna e dos esclarecimentos apresentados pela Infraero, no sentido de que os serviços demandados se prestam à manutenção de trechos de cercas deteriorados e à execução de novos cercamentos apenas em determinados trechos apontados em relatório de inspeção da ANAC, tem-se que não seria viável para o caso, conforme pretendia o representante, a adoção de solução distinta das cercas com concertinas, que são atualmente utilizadas para proteger os aeroportos. Nesse sentido, senão quanto à ausência de ETP na licitação, conforme se explica adiante, não devem prosperar as alegações do representante.
Além disso, o representante sequer chegou a apresentar qual seria a solução alternativa mais moderna e menos onerosa para o cercamento dos aeroportos pela Infraero. Assim como, não esclareceu, em termos de cálculos comparativos, como fez para alcançar o montante de R$ 7,29 milhões que a solução adotada na contratação em exame fazia incorrer como prejuízo para a administração.
O encaminhamento proposto, quanto a não serem acatados os argumentos apresentados pelo representante em face da solução tecnológica empregada na contratação, no entanto, não exime a Infraero de realizar estudos técnicos preliminares à licitação. Porque se trata de exigência legal estabelecida no §1º, inciso I, alínea "b", do art. 42 da Lei 13.303/2016, combinado com o inciso VIII do mesmo artigo, donde decorre que o projeto básico (ou o termo de referência) , nos casos de empreitada por preço unitário, de empreitada por preço global, de empreitada integral e de contratação semi-integrada, deve estar contemplado no edital e ser elaborado com base nos estudos técnicos preliminares. Sendo assim, a Infraero deve ser cientificada de tal impropriedade.
Destaque-se que ainda o §3º do art. 18 da Lei 14.133/2021, conquanto a norma não se aplique às empresas estatais, porém cujo teor foi referenciado pela Infraero como exemplo de evolução normativa que minimiza a exigência do ETP, não faz, de fato, tal digressão. No trecho citado, a seguir transcrito, aplicável a obras e serviços comuns de engenharia, a Lei dispensa a elaboração de projetos para a especificação do objeto, admitindo que seja realizada apenas no termo de referência, porém não dispensa o próprio ETP:
§3º Em se tratando de estudo técnico preliminar para contratação de obras e serviços comuns de engenharia, se demonstrada a inexistência de prejuízo para a aferição dos padrões de desempenho e qualidade almejados, a especificação do objeto poderá ser realizada apenas em termo de referência ou em projeto básico, dispensada a elaboração de projetos.
Destaque-se nesse sentido que a definição do objeto para o atendimento da necessidade da administração (art. 18, II, da Lei 14.133/2021) é apenas um dos elementos que compõem a fase preparatória da licitação. A definição do objeto não se confunde com o estudo técnico preliminar, onde se evidencia o problema a ser resolvido (necessidade da contratação) e sua melhor solução (art. 18, I e §1º, da Lei 14.133/2021) .
Feitas essas considerações, diante da presença do pressuposto do perigo da demora, e ainda que presente o pressuposto da plausibilidade jurídica na argumentação, porém à falta de interesse público para suspender ou anular a licitação, em razão de não haver evidências de que a ausência de estudo técnico preliminar tenha interferido nos rumos do certame, e por restar caracterizado o perigo da demora reverso, propõe-se indeferir o pedido de medida cautelar.
Além disso, diante do exposto, os elementos constantes dos autos permitem, desde já, a avaliação quanto ao mérito da presente representação como parcialmente procedente.
Será proposta, portanto, ciência, na forma descrita nesta instrução.

	F. Impacto dos Encaminhamentos Propostos

	Haverá impacto relevante na Unidade Jurisdicionada e/ou na sociedade, decorrente dos encaminhamentos propostos?
	Não

	G. Pedido de Ingresso aos Autos, de Informações/Vistas/Cópias, e de Sustentação Oral

	Há pedido de ingresso aos autos?
	Não

	Há pedido de informações/vistas/cópia do processo?
	Não

	Há pedido de sustentação oral?
	Não

	H. Processos Conexos e Apensos

	Há processos conexos noticiando possíveis irregularidades na contratação ora em análise?
	Não

	Há processos apensos?
	Não

	I. Proposta de Encaminhamento

	Em virtude do exposto, propõe-se:
19.1.	conhecer da representação, satisfeitos os requisitos de admissibilidade constantes no art. 87, § 2º, da Lei 13.303/2016, c/c o art. 237, inciso VII e parágrafo único, do Regimento Interno/TCU, e no art. 103, § 1º, da Resolução - TCU 259/2014;
19.2.	no mérito, com fundamento no art. 276, § 6º, do Regimento Interno deste Tribunal, considerar a presente representação parcialmente procedente;
19.3.	indeferir o pedido de concessão de medida cautelar formulado pelo representante;
19.4.	dar ciência à Empresa Brasileira de Infraestrutura Aeroportuária (Infraero) , com fundamento no art. 9º, inciso I, da Resolução - TCU 315/2020, sobre a seguinte impropriedade, identificada na Licitação Eletrônica 238/ADLI-1/Sede/2021, para que sejam adotadas medidas internas com vistas à prevenção de outras ocorrências semelhantes:
a) ausência de Estudo Técnico Preliminar como suporte ao Projeto Básico (Termo de Referência) da licitação, contrariando o §1º, inciso I, alínea "b", do art. 42 da Lei 13.303/2016, combinado com o inciso VIII do mesmo artigo;
19.5.	informar à Empresa Brasileira de Infraestrutura Aeroportuária (Infraero) e ao representante do acórdão que vier a ser proferido, destacando que o relatório e o voto que fundamentam a deliberação ora encaminhada podem ser acessados por meio do endereço eletrônico www.tcu.gov.br/acordaos; e
19.6.	arquivar os presentes autos, nos termos art. 169, II, do Regimento Interno deste Tribunal.

	É o Relatório.

não há.

Não atuou.

REPRESENTAÇÃO, COM PEDIDO DE MEDIDA CAUTELAR. POSSÍVEIS IRREGULARIDADES NA CONDUÇÃO PELA INFRAERO DE REGISTRO DE PREÇOS. CONTRATAÇÃO DE EMPRESA PARA MANUTENÇÃO E EXECUÇÃO DE CERCAS PATRIMONIAIS E NÃO PATRIMONIAIS EM AEROPORTOS. ALEGAÇÃO DE AUSÊNCIA DE ESTUDO TÉCNICO PRELIMINAR (ETP) E DE UTILIZAÇÃO DE TECNOLOGIA ARCAICA, OBSOLETA E MAIS ONEROSA. DILIGÊNCIA. OITIVA PRÉVIA. CONHECIMENTO. CARACTERIZADO O PERIGO DA DEMORA REVERSO. INDEFERIMENTO DA CONCESSÃO DE MEDIDA CAUTELAR. PROCEDÊNCIA PARCIAL. DETERMINAÇÃO. CIÊNCIA.

REPRESENTAÇÃO (REPR)

Secretaria de Controle Externo de Aquisições Logísticas (Selog).

Tratam os autos de Representação formulada pela Empresa Top Vision Sistemas de Segurança Ltda., acerca de possíveis irregularidades ocorridas no Registro de Preços 238/ADLI-1/Sede/2021, promovido pela Empresa Brasileira de Infraestrutura Aeroportuária - Infraero, visando a contratação de empresa para manutenção e execução das cercas patrimoniais e não patrimoniais dos aeroportos de Macapá/AP, Corumbá/MS, Campo Grande/MS, Jacarepaguá/RJ, Santarém/PA, Marabá/PA, Belém/PA e Congonhas/SP, com valor estimado de R$ 19.561.440,05.
A representante afirma que, após solicitar o estudo técnico preliminar (ETP) da licitação, foi informada de que a contratação não possui aludido documento e que todas as informações técnicas constam do Anexo VIII do Termo de Referência.
Assevera, em essência, que a ausência de ETP infringe a jurisprudência desta Corte (Acórdão 1956/2018-TCU-Plenário, Relator Ministro Augusto Nardes) ; que a Infraero não elaborou matriz de riscos e não procedeu à correta e necessária análise de mercado; que a tecnologia adotada de "concertinas" é obsoleta, cara e traz poluição visual às cidades; bem como que outras soluções tecnológicas importariam resultado de pouco mais de 11,8 milhões de reais, representando um prejuízo de 7,29 milhões de reais para a administração.
Diante disso, requer a concessão de medida cautelar, obstando a continuidade do procedimento licitatório ou, se já licitado, a contratação; e, no mérito, a anulação do certame, por ausência de Estudos Técnicos Preliminares, bem como que seja determinado à Infraero que, caso queira realizar novo certame licitatório com objeto assemelhado, atente para o devido planejamento, com elaboração de estudos técnicos preliminares, matriz de riscos e declaração de viabilidade da contratação, como forma de subsidiar a decisão do gestor, a confecção do projeto básico e das minutas do edital e do próprio contrato.
Manifestei-me de acordo com a proposta inicial da Selog de realizar oitiva prévia da Infraero para pronunciamento acerca da ausência de Estudo Técnico Preliminar, bem como diligência para encaminhamento de cópia integral do processo licitatório e de informações quanto a essencialidade do serviço ao funcionamento das atividades dos aeroportos e à eventual existência de cobertura contratual (peças 12 a 14) .
Analisados os elementos apresentados (peças 23-34) , a unidade técnica conclui que, senão quanto à ausência de ETP na licitação, não devem prosperar as demais alegações da representante, bem como que não há interesse público para suspender ou anular a licitação, em razão de não haver evidências de que a ausência de estudo técnico preliminar tenha interferido nos rumos do certame, e por restar caracterizado o perigo da demora reverso.
Assim, apresenta proposta nos seguintes termos (peça 37) :
"19.1.	conhecer da representação, satisfeitos os requisitos de admissibilidade constantes no art. 87, § 2º, da Lei 13.303/2016, c/c o art. 237, inciso VII e parágrafo único, do Regimento Interno/TCU, e no art. 103, § 1º, da Resolução - TCU 259/2014;
19.2.	no mérito, com fundamento no art. 276, § 6º, do Regimento Interno deste Tribunal, considerar a presente representação parcialmente procedente;
19.3.	indeferir o pedido de concessão de medida cautelar formulado pelo representante;
19.4.	dar ciência à Empresa Brasileira de Infraestrutura Aeroportuária (Infraero) , com fundamento no art. 9º, inciso I, da Resolução - TCU 315/2020, sobre a seguinte impropriedade, identificada na Licitação Eletrônica 238/ADLI-1/Sede/2021, para que sejam adotadas medidas internas com vistas à prevenção de outras ocorrências semelhantes:
a) ausência de Estudo Técnico Preliminar como suporte ao Projeto Básico (Termo de Referência) da licitação, contrariando o §1º, inciso I, alínea "b", do art. 42 da Lei 13.303/2016, combinado com o inciso VIII do mesmo artigo;
19.5.	informar à Empresa Brasileira de Infraestrutura Aeroportuária (Infraero) e ao representante do acórdão que vier a ser proferido, destacando que o relatório e o voto que fundamentam a deliberação ora encaminhada podem ser acessados por meio do endereço eletrônico www.tcu.gov.br/acordaos; e
19.6.	arquivar os presentes autos, nos termos art. 169, II, do Regimento Interno deste Tribunal".
Anuo, em essência, ao encaminhamento formulado, de modo que adoto a análise promovida como parte das minhas razões de decidir, sem prejuízo das ponderações adiante expostas.
Preenchidos os requisitos de admissibilidade previstos nos art 237, inciso VII, e parágrafo único, do Regimento Interno do TCU, c/c o art. 87, § 2º, da Lei 13.303/2016, cabe conhecer da representação.
Segundo as informações prestadas, trata-se de serviços essenciais ao funcionamento das atividades dos aeroportos e não há atualmente cobertura contratual vigente para a realização de reparação de trechos de cercas que apresentam condição deteriorada e que comprometem a operacionalidade e a segurança no movimento de aeronaves nos aeroportos, bem como de execução de novos cercamentos em trechos apontados em Relatório de Inspeção Aeroportuária (RIA) pela ANAC.
Assim, manifesto minha concordância com o entendimento de que está caracterizado o perigo da demora reverso, razão para indeferir o pedido de medida cautelar pleiteado.
No que se refere ao mérito, a conclusão é de que restou confirmada a ausência de estudo técnico preliminar.
De fato, não se fundamentam as justificativas da Infraero de que são serviços comuns, de manutenção e não de novas instalações, não carecendo de projetos, anteprojetos e de estudos preliminares; de que o Termo de Referência era suficiente para permitir a compreensão do escopo dos serviços; de que seria necessário um estudo preliminar acerca dos valores de investimentos e de manutenção apenas em caso de adoção de uma nova solução tecnológica, a ser aplicada a toda extensão do sítio aeroportuário; e de que a Lei 14.333/2021, no art. 18, §3º, prevê excepcionalmente que, tratando-se de estudo técnico preliminar para contratação de serviços comuns de engenharia,  a especificação do objeto poderá ser realizada apenas em termo de referência, se justificada.
Conforme bem exposto pela Selog, ao contrário do afirmado no mencionado dispositivo (Lei 14.333/2021, art. 18, §3º) , dispensa, no caso de obras e serviços comuns de engenharia, a elaboração de projetos para a especificação do objeto, admitindo que seja realizada apenas no termo de referência, porém não dispensa o próprio ETP.
Ademais, a Lei das Estatais (Lei 13.303/2016, art. 42, inciso VIII) dispõe que o projeto básico deve ser elaborado com base nas indicações dos estudos técnicos preliminares, não prevendo exceção, o que fundamenta o não acolhimento das justificativas apresentadas, ainda que se trate de serviços comuns.
Quanto às alegações de que a tecnologia adotada de "concertinas" é obsoleta, a representante não apresentou qual seria a solução alternativa mais moderna, menos onerosa e que seria viável para o cercamento dos aeroportos.
Já a Infraero defende que a contratação foi amparada no Regulamento Brasileiro da Aviação Civil - RBAC 107 (item 107.67) , que dispõe sobre Segurança da Aviação Civil contra Atos de Interferência Ilícita - Operador de Aeródromo; e no Decreto 7.168/2010 (art. 46) , que dispõe sobre o Programa Nacional de Segurança da Aviação Civil Contra Atos de Interferência Ilícita (PNAVSEC) .
Ocorre que tais disposições regulamentares, embora estabeleçam características gerais das barreiras de segurança que devem ser implantadas nos aeródromos, não especificam qual o tipo. Assim, a unidade técnica ressaltou: "não se conseguiu extrair delas que a opção pela utilização de cercas de segurança com concertinas decorre de exigência legal e/ou é a melhor solução de barreira de segurança para os aeroportos".
A única justificativa encontrada pela Selog, de natureza ambiental, consta de um Memorando SBCR-MEM-2021-14, da Superintendência do Aeroporto Internacional de Corumbá (peça 30, pp. 208-209) , que defendeu a utilização das concertinas em razão de diminuírem a probabilidade de uso do local para pouso por aves de médio e grande portes, devido ao posicionamento dos anéis perpendicular à cerca e à sua instabilidade, segundo descrito no Programa de Gerenciamento do Risco da Fauna - PGRF, de SBCR.
Destaco, ainda, informação prestada pela Infraero acerca da previsão de concessão desses aeroportos, o que não justificaria investimentos em novas soluções (peça 16, p. 13) :
" (...) não sendo aplicável investimentos de recursos públicos em tecnologias/soluções diferentes das atualmente instaladas pois, em breve, tais aeroportos passarão para administração privada. Qualquer nova solução não será viável devido ao curto tempo hábil para amortização do investimento (payback) , cabendo ao futuro administrador aeroportuário avaliar a modernização, se for o caso". 
De todo modo, tais considerações poderiam ser mais bem avaliadas no estudo técnico preliminar que deveria ter sido realizado, especialmente diante da materialidade do certame (valor estimado de R$ 19.561.440,05) cujo objeto que trata de manutenção de trechos de cercas deterioradas e execução de novos cercamentos apenas em determinados trechos.
No que se refere ao suposto prejuízo de 7,29 milhões de reais para a administração, ao se comparar com outras soluções existentes no mercado, a representante também não demonstrou os cálculos e parâmetros adotados para que se pudesse analisar a afirmação.
A Infraero esclarece que: "a precificação dos valores globais, de cada lote, foi baseada no Sistema Nacional de Pesquisa de Custos e Índices da Construção Civil - SINAPI, inclusive composições e preços tabelados e atualizados, por unidade federativa. Confere-se, também, que foram considerados apenas percentuais de mão de obra horistas, o que melhor representa realidade da execução do escopo previsto, haja visto que o objeto se refere a serviços de menor porte com contratação local de mão de obra. No mesmo sentido, orientado pela Lei nº 13.161[2], de 31 de agosto de 2015, norma destacada abaixo, avaliou-se a situação mais vantajosa para a Infraero quanto à questão da desoneração do INSS" (peça 24, p. 11) .
A esse respeito, não houve aprofundamento da análise pela Selog.
Considerando que o serviço é essencial ao funcionamento dos aeroportos e que a ata de registro de preços terá validade de doze meses, improrrogável, entendo, como a unidade técnica, que não há interesse público para suspender ou anular a licitação.
Por outro lado, considerando a ausência dos estudos técnicos preliminares, o que inviabiliza garantir que a solução contratada seja, de fato, a melhor e menos onerosa, pondero apropriado determinar que a Infraero se abstenha de autorizar a adesão à ata de registro de preços decorrente do Registro de Preços 238/ADLI-1/Sede/2021, permitindo apenas a contratação dos lotes adjudicados.
Em complemento, avalio que a ciência sugerida pela unidade técnica é suficiente para evitar a repetição da falha e instar que a Infraero realize o estudo técnico preliminar para fundamentar futuros certames.
Além disso, cabe registrar os indícios de falta de competitividade, tendo em vista que a licitação restou fracassada em relação à maioria dos lotes, que várias empresas foram desabilitadas/desclassificadas e que, nos lotes adjudicados, os valores arrematados ficaram bem próximos aos estimados, conforme a seguir exposto. 
De acordo com consulta realizada pela minha assessoria ao site de licitações do Banco do Brasil (www.licitacoes-e.com.br) em 12/4/2022 (peça 39) , a fase de disputa foi encerrada com a seguinte situação em relação a cada um dos lotes:
	Lote
	Aeroporto
	Valor estimado (R$) 
	Valor arrematado (R$) 

	1
	Aeroporto Internacional de Macapá/AP - SBMQ
	3.241.883,90
	Fracassado

	2
	Aeroporto Internacional de Corumbá/MS - SBCR
	3.092.999,05
	Fracassado

	3
	Aeroporto Internacional de Campo Grande/MS - SBCG
	3.092.999,05
	Fracassado

	4
	Aeroporto de Jacarepaguá/RJ - SBJR
	2.141.296,21
	Fracassado

	5
	Aeroporto de Santarém/PA - SBSN
	1.948.572,95
	1.905.472,95

	6
	Aeroporto de Marabá/PA - SBMA
	1.948.572,95
	1.905.572,95

	7
	Aeroporto Internacional de Belém/PA - SBBE
	1.948.572,95
	1.869.990,00

	8
	Aeroporto de Congonhas/SP - SBSP
	2.146.542,99
	Fracassado

	Total
	19.561.440,05
	
Por oportuno, registro a alteração da situação dos lotes ocorrida após a consulta realizada pela unidade técnica em 28/3/2022 (peça 36) , descrita na instrução, o que explica a divergência das informações.
Como visto, dos oito lotes licitados, o certame restou fracassado em cinco (lotes 1, 2, 3, 4 e 8) . Os outros três lotes foram arrematados por valores que representam redução de, no máximo, 4% em relação aos valores estimados, todos adjudicados para a mesma Empresa (Spool Montagens e Manutenção Industrial Eireli) .
Ademais, foram declaradas desabilitadas quatro licitantes (Esperança Transportes e Serviços de Terraplenagem Ltda., B&S Construções e Participações Ltda., Precisão Engenharia Ltda. e AF Construtora Ltda.) , consoante Parecer Sede-PAR-2022/00213 (peça 31, pp. 48-51) ; bem como desclassificada a Empresa Saga Serviços Terceirizados Eireli ME, de acordo com o site www.licitacoes-e.com.br (peça 40) .
Tais constatações reforçam, no meu entender, o encaminhamento ora proposto.
	Ante o exposto, manifesto-me porque o Tribunal aprove o Acórdão que ora submeto à deliberação deste Colegiado.
TCU, Sala das Sessões, em 27 de abril de 2022.
AUGUSTO SHERMAN CAVALCANTI 
Relator